ACORDAO-COMPLETO-2467091

ACÓRDÃO 633/2021 ATA 9/2021 - PLENÁRIO

VISTOS, relatados e discutidos estes autos de representação formulada para apurar possíveis irregularidades no Ministério da Defesa, no Comando da Aeronáutica, no Comando do Exército e no Comando da Marinha, relacionadas com a não oferta ao público civil de leitos disponíveis em unidades militares de saúde durante o enfrentamento da emergência de saúde pública de importância internacional decorrente do novo coronavírus (Lei 13.979/2020) ,
ACORDAM os ministros do Tribunal de Contas da União, reunidos em sessão Plenária, ante as razões expostas pelo relator, em:
9.1. com fulcro no art. 276, § 1º, do RITCU, referendar, até o pronunciamento deste Tribunal a respeito do mérito da representação, a medida cautelar adotada pelo ministro Benjamin Zymler por meio do despacho contido na peça 10 destes autos, com a prorrogação dos prazos para seu atendimento, consoante transcrito no relatório e voto que acompanham este acórdão;
9.2. determinar ao Ministério da Defesa e aos Comandos da Aeronáutica, Exército e Marinha que, no prazo de 10 dias, informem a este Tribunal:
9.2.1 a quantidade e localização de leitos clínicos e de UTI que podem ser imediatamente disponibilizados à população em geral;
9.2.2 a quantidade e localização de leitos clínicos e de UTI, existentes nos últimos 24 meses, discriminando aqueles utilizados para o tratamento de pacientes acometidos pela covid-19 e os demais;
9.3. determinar à Segecex que, no prazo de 15 dias, autue nova ação de controle com a finalidade específica de apurar as causas e as responsabilidades dos gestores pelo desativamento dos hospitais de campanha montados pelos Estados, Distrito Federal e Municípios para o tratamento de pacientes acometidos pela covid-19; 
9.4. dar ciência desta deliberação ao Comando da Aeronáutica, ao Comando da Marinha, ao Comando do Exército e ao Ministério da Defesa; e
9.5. retornar os presentes autos à SecexDefesa para adoção das providências cabíveis e prosseguimento do feito.

Representação acerca de possíveis irregularidades relacionadas com a não disponibilização ao público civil de leitos disponíveis em unidades militares de saúde durante o enfrentamento da emergência de saúde pública de importância internacional decorrente do novo coronavírus (Lei 13.979/2020).

Em apreciação, representação formulada pela SecexDefesa para apurar possíveis irregularidades no Ministério da Defesa e nos Comandos Militares relacionadas com a não disponibilização à população brasileira de leitos disponíveis em unidades militares de saúde para fins de tratamento e internação de pacientes acometidos de covid-19.
Na semana passada, em 17/3/2020, o eminente Relator do Feito, Ministro Benjamin Zymler, mediante Despacho de peça 10, diante da gravidade da questão trazida a esta Corte de Contas e da urgência que o caso requer, concedeu medida cautelar em que foi determinado ao Ministério da Defesa e aos Comandos Militares que adotassem as medidas necessárias de sorte a possibilitar à Pasta da Saúde e às secretarias estaduais de saúde  "a disponibilização diária de dados referentes a cada uma de suas organizações de saúde [militar], discriminando o quantitativo total de leitos clínicos e de UTI, bem como a taxa de ocupação de cada um, e destacando entre ambos aqueles dedicados ao tratamento da Covid-19 e os de atendimento geral;".
Nesta ocasião, busca-se o referendo deste Plenário em relação à medida adotada de forma monocrática.
Não poderia deixar de compartilhar com os nobres pares algumas preocupações que tenho em relação ao objeto desta representação, notadamente, quanto à oportunidade de esta Corte de Contas poder contribuir de forma mais efetiva em socorro à população brasileira que clama por ajuda das autoridades públicas.
De início, apesar de concordar com os termos da cautelar que foi concedida, entendo, pelos lídimos argumentos trazidos pelo relator em seu Despacho concessivo, caber ampliação do seu alcance, pelas razões que passo a expor.
Nas últimas semanas, em especial nos últimos sete dias, o Brasil inteiro tem acompanhado de forma apreensiva e com muita preocupação o elevado incremento diário do número de contaminados e de mortes. Ontem, pela primeira vez, ultrapassamos a barreira diária de 3.000 vítimas fatais por covid-19, que contribuiu para um aumento da média diária de mortes para perto de 2.300 brasileiros, o que representou um incremento de mais de 40% quando comparado aos dados de duas semanas atrás.
Algumas causas dessa elevada mortandade são amplamente trazidas pela grande imprensa, das quais menciono duas. A primeira refere-se à proliferação de variantes de coronavírus mais contagiosas. A segunda trata da saturação de todo o sistema de saúde nacional, seja público ou privado, cuja capacidade de atendimento e internação não tem conseguido acompanhar a elevação desenfreada de demanda por esse tipo de serviço.
Assim, o que se tem visto em quase todos os estados da Federação são pacientes em estado grave sem conseguir o atendimento médico a que teriam direito, por força do art. 196 da CF/1988.
É nesse cenário desolador que precisamos analisar a presente representação e o escopo de eventual medida cautelar a ser concedida.
Não há dúvidas de que as unidades militares de saúde integram as Forças Armadas e são destinadas a prestarem assistência médico-hospitalar aos seus integrantes. Para tanto, servem-se de recursos públicos federais (empenho de quase R$ 2 bilhões em 2020) , utilizam estruturas físicas pertencentes à União e têm seu pessoal remunerado pelos cofres federais.
Também não se pode negar que parte menor desse custeio recai sobre os próprios militares, que contribuem mensalmente com verba descontada de seu contracheque.
Compreendo a força dos argumentos trazidos pelo Ministério da Defesa em resposta à reportagem que apontava a reserva de leitos exclusivamente para os militares em suas unidades de saúde, em especial, aquele relacionado à necessidade de se manter reserva técnica de leitos para permitir o pronto reestabelecimento do corpo militar a assegurar a operabilidade e a prontidão das Forças Armadas no seu papel constitucional de defesa da Pátria.
Ocorre que, neste momento, dada a grave e cruel crise sanitária que assola o País, não podemos deixar de sopesar outros princípios constitucionais de maior relevância, como o direito de preservação à vida, de acesso universal aos serviços de saúde e da dignidade da pessoa humana.
É nesse contexto que sugiro a ampliação da medida cautelar ora concedida para já contemplar parte do objeto desta representação, qual seja, a imediata possibilidade de se utilizar ao menos 50% dos leitos desocupados das unidades militares de saúde pela população brasileira, dado o momento de emergência que enfrentamos.
Nesse sentido, entendo presentes os requisitos necessários a sua concessão, pelas razões que passo a expor.
O perigo da demora é evidente. Apesar de não conhecermos a atual disponibilidade de vagas nos nosocômios castrenses, pondero que qualquer vaga de leito em UTI ou em ambulatório disponível nessas instituições pode contribuir para a preservação de vidas.
Ademais, no âmbito deste processo, a espera por uma decisão definitiva a esse respeito, sujeita ao grau recursal assegurado legal e regimentalmente, pode durar semanas ou até meses e, assim, deixar de contribuir efetivamente para o salvamento de vidas neste momento de profundo agravamento da crise sanitária.
Com relação à presença da fumaça do bom direito, sirvo-me dos argumentos já delineados pelo Relator no despacho concessivo da cautelar ora em análise.
Na ocasião, o relator menciona, de forma didática, a base normativa que permite a utilização das instalações de saúde de unidades militares para o atendimento do público civil. Ei-la: 
o art. 196 da CF/1988, que estabelece ser a saúde direito de todos e dever do Estado, ficando assegurado o acesso universal às ações de saúde;
a Lei 13.979/2020, que prevê a requisição de bens e serviços pelo poder público para enfrentamento da emergência de saúde pública decorrente do novo coronavírus, garantido o pagamento posterior de indenização justa, lei cuja vigência deverá se estender enquanto durar a emergência de saúde pública, nos termos do que restou decidido pelo STF na Adin 6.625;
a Lei 8.080/1990, que organiza o SUS e que prevê em seu art. 45, § 2º, que, em tempos de paz "e havendo interesse recíproco, os serviços de saúde das Forças Armadas poderão integrar-se ao Sistema Único de Saúde (SUS) , conforme se dispuser em convênio que, para esse fim, for firmado.".
Ainda com relação à fumaça do bom direito, observo que vai ao encontro dos interesses das Forças Armadas a preparação de seu quadro de saúde a lidar com situações de emergências na sua área de atuação, para bem desempenhar suas funções em época de real conflito armado.
Em derradeiro, a manutenção de parte das vagas desses hospitais para uso exclusivo pelos integrantes das forças militares, pelo menos até decisão final desta Corte de Contas, mitiga a preocupação em se garantir atendimento aos seus membros ao tempo em que deixa de comprometer a operabilidade e a prontidão das Forças Armadas na defesa da Pátria.
Considerando tratar-se de iniciativa nacional e que as unidades militares de saúde integram a Administração Pública Federal, julgo adequado que a imediata disponibilização dessas vagas seja realizada, de forma centralizada, pelo Ministério da Saúde, considerando as demandas estaduais e municipais por necessidade de atendimento médico-hospitalar e respeitando os termos do disposto, entre outros, nas Leis 8.080/1990 e 13.979/2020.
	Diante do exposto, minha proposta é no sentido de:
a) com fulcro no art. 276, § 1º, do RITCU, referendar, até o pronunciamento deste Tribunal a respeito do mérito da representação, a medida cautelar adotada pelo ministro Benjamin Zymler por meio do despacho contido na peça 10 destes autos, transcrito no relatório que acompanha este acórdão;
b) determinar, cautelarmente, nos termos do art. 276, caput, do Regimento Interno/TCU e com fundamento no art. 4º, I, da Resolução TCU 315/2020, ao Ministério da Saúde, ao Ministério da Defesa e aos Comandos da Marinha, do Exército e da Aeronáutica que, no prazo de 5 (cinco) dias úteis e sob a coordenação centralizada do Ministério da Saúde, tornem disponível para o Sistema Único de Saúde (SUS) pelo menos 50% (cinquenta por cento) dos leitos clínicos e de UTI disponíveis nas unidades militares de saúde para pacientes de covid-19, tendo por base a disponibilidade de vagas apurada nos próximos 5 (cinco) dias úteis, e considerando, entre outros, as demandas estaduais e municipais por necessidade de atendimento médico-hospitalar, em estrita observância às disposições legais e normativas aplicáveis, em especial, aquelas tratadas nas Leis 8.080/1990 e 13.979/2020, até decisão definitiva desta Corte de Contas ou enquanto durar a emergência médica pela qual passa o País;
c) dar ciência desta deliberação ao Comando da Aeronáutica, ao Comando da Marinha, ao Comando do Exército, ao Ministério da Defesa e ao Ministério da Saúde; e
d) retornar os presentes autos à SecexDefesa para adoção das providências cabíveis e prosseguimento do feito.
***
Tendo em vista as discussões travadas na presente sessão, e levando em consideração que este Plenário chegou a consenso por proposta diversa, a qual contempla parte das minhas preocupações externadas nesta declaração de voto, registro que, ao acompanhar meus ilustres pares, declino da sugestão de encaminhamento por mim originalmente apresentada.
TCU, Sala das Sessões, em 24 de março de 2021.
VITAL DO RÊGO
Ministro

Comando da Aeronáutica; Comando da Marinha; Comando do Exército; Ministério da Defesa; Ministério da Saúde.

3. Interessados/Responsáveis: não há.

13.1. Ministros presentes: Ana Arraes (Presidente), Walton Alencar Rodrigues, Augusto Nardes, Raimundo Carreiro, Bruno Dantas, Vital do Rêgo e Jorge Oliveira.
13.2. Ministro-Substituto convocado: Marcos Bemquerer Costa (Relator).
13.3. Ministros-Substitutos presentes: Augusto Sherman Cavalcanti, André Luís de Carvalho e Weder de Oliveira.

ACORDAO-COMPLETO-2484536

Acórdão 1520/2021 - Plenário

MARCOS BEMQUERER

Trata-se de representação formulada pela SecexDefesa para apurar possíveis irregularidades no Ministério da Defesa, no Comando da Aeronáutica, no Comando do Exército e no Comando da Marinha, relacionadas com a não oferta ao público civil de leitos disponíveis em unidades militares de saúde durante o enfrentamento da emergência de saúde pública de importância internacional decorrente do coronavírus (Lei 13.979/2020) .
2.	A unidade técnica assim se manifestou:
	"HISTÓRICO
Em janeiro de 2021, verificou-se o agravamento da emergência de saúde pública relacionada com a pandemia de coronavírus em Manaus/AM, havendo carência de leitos clínicos para ocupação por pacientes com Covid-19 (peça 1, p. 3-4, figuras 5 e 6) , recorrendo-se à transferência de pacientes a outras unidades da federação com o intuito de que obtivessem atendimento médico adequado.
Neste contexto, foi veiculada na imprensa, em 11/2/2021, matéria segundo a qual hospitais das Forças Armadas no Amazonas estariam com mais da metade dos leitos para a Covid-19 vagos, à espera de eventuais adoecimentos de militares ou de seus familiares (peça 1, p. 12) . Segundo a reportagem, 84 dos 116 leitos (ou 72,4% do total) destinados para pacientes de Covid-19 estavam livres nos hospitais militares. A informação consta no Boletim Diário Covid-19 no Amazonas de 10/2/2021, divulgado pelo governo daquele estado (peça 1, p. 17) .
A mencionada reportagem informa que, naquela data, 278 pacientes aguardavam na fila oficial por um leito. Ainda segundo a matéria, o estado não teria feito um pedido formal para utilizar os leitos das Forças Armadas. O Ministério da Defesa teria informado que (peça 1, p. 14) :
 (...) os leitos estão vazios para internar militares caso adoeçam e não sinalizou com a possibilidade de ceder vagas ao SUS (Sistema Único de Saúde) .
"Estes [leitos] constituem reserva técnica para garantir a saúde do pessoal militar e, assim, assegurar a possibilidade de seu restabelecimento para o pleno e pronto emprego das Forças Armadas", disse.
Ainda de acordo com o ministério, os hospitais têm um "rol delimitado de beneficiários" e "o sistema de saúde das Forças Armadas é parcialmente custeado com recursos privados dos militares e de seus dependentes".
"O desvio indevido de seu uso prejudica as funções militares ou a segurança do militar, que tem o dever e a coragem de arriscar sua vida com a certeza de que terá um atendimento médico rápido e eficiente quando necessitar. Ao contrário do SUS, o sistema de saúde das Forças Armadas não é universal e tampouco dispensa para o seu custeio as contribuições mensais e as indenizações de seus beneficiários."
A Procuradoria da República no Amazonas, por meio de despacho contido no Inquérito Civil nº 1.13.000.000476/2020-99, manifestou-se no seguinte sentido (peça 1, p. 31) :
Ora, se até mesmo as unidades privadas de saúde participam do SUS, ainda que em caráter complementar, com muito mais razão, há de considerar que a necessária participação das unidades de saúde militares, principalmente em momentos críticos de saúde pública como o atual, tendo em vista que são financiadas em seu maior montante com recursos financeiros oriundos de dotações orçamentárias, consignadas no orçamento da União, ou seja, a população, através dos tributos, é quem, de fato, custeia a maior parte do serviço de saúde destinado aos militares, que complementam com contribuição regular direcionada ao FUNSA. De toda sorte, e considerando todos os esforços empreendidos para o enfrentamento à pandemia de Covid-19 no estado do Amazonas, não há, em cognição sumária, motivos justificáveis para que referidas unidades permaneçam alheias ao quadro caótico de saúde que diariamente ceifa dezenas de vidas.
Convém registrar que as unidades militares podem ser valer de convênios com entes da federação para ofertar os seus serviços à população, a exemplo do serviço prestado pelo Hospital de Guarnição de Tabatinga, de modo que são necessários esclarecimentos acerca do divulgado, (...) .
 (grifo acrescido) 
O Ministério da Defesa, por meio de nota à imprensa divulgada em 12/2/2021, informou que (peça 1, p. 33) : 
Na atual crise no Amazonas, todos os desafios e as angústias da pandemia também chegaram aos hospitais militares. Para atender os 55.201 usuários que compõem a família militar no estado, existem apenas 26 leitos de UTI, dos quais 18 estão presentemente ocupados, já tendo ocorrido 140 óbitos, situação que evolui a cada dia, em função da grande quantidade de militares contaminados. Por diversos dias de janeiro, a ocupação na UTI de Covid nos Hospitais Militares chegou a 100%. Para evitar o colapso total, 33 militares foram evacuados para outros estados, assim como vem sendo realizado com pacientes civis.
Vale registrar que no Boletim Diário Covid-19 no Amazonas de 18/1/2021 (peça 1, p. 37) , constava informação a respeito da existência de 20 vagas de unidades de tratamento intensivo - UTI (todas ocupadas naquela data) e de 111 leitos clínicos (89 ocupados naquela data) para tratar de Covid-19 em hospitais das Forças Armadas. O número de UTIs foi expandido pelas Forças até a data em que foi publicado o boletim que deu ensejo à referida matéria jornalística, que faz referência a 26 UTIs e 116 leitos clínicos em 10/2/2021 (peça 1, p. 17) .
Neste sentido, é importante destacar que, se no período que antecedeu a publicação da matéria jornalística houve aumento na quantidade de UTIs e leitos clínicos disponíveis para tratar Covid-19 em hospitais militares do Amazonas, um dia mais tarde o Boletim Diário Covid-19 no Amazonas, de 12/2/2021, já informava a existência de apenas 6 UTIs e 72 leitos clínicos (peça 1, p. 51) em hospitais das Forças Armadas, não ficando claro se foram desmobilizados ou se os equipamentos e pessoal foram transferidos a outra UF. 
Em 23/2/2021, mantinham-se as 6 UTIs e os leitos clínicos haviam sido reduzidos a 35, tendo aumentado o número de leitos clínicos gerais para 28 (peça 1, p. 65) . A situação epidemiológica no estado, é mister registrar, encontrava-se menos dramática.
Apesar de haver nos boletins publicados pelo estado do Amazonas informações a respeito da existência de leitos clínicos e de UTIs para Covid-19 vagos em hospitais das Forças Armadas, verifica-se que tal nível de publicidade não atinge necessariamente outras unidades da federação.
No Rio Grande do Sul, por exemplo, a Secretaria Estadual de Saúde divulga informações a respeito da disponibilidade de leitos de UTI adulto SUS, havendo em 13/3/2021 2.230 leitos no estado e uma lista de espera que já contava com 361 enfermos (peça 1, p. 78-80) . Apesar de não se tratar de unidades vinculadas ao SUS, cumpre mencionar que o Hospital Militar de Área de Porto Alegre não consta na listagem do acompanhamento e distribuição de leitos realizado pela Secretaria estadual. Tampouco é possível encontrar no sítio de internet da unidade militar (https://www.hmapa.eb.mil.br/) informações a respeito da existência de leitos na unidade para pacientes com Covid-19.
Situação semelhante se verifica em relação ao Distrito Federal, onde apesar de se encontrarem o Hospital das Forças Armadas (HFA) , o Hospital Militar de Área de Brasília (HMAB) , o Hospital Naval de Brasília e o Hospital de Força Aérea de Brasília, as unidades não fazem parte ou são mencionadas no Plano de Mobilização de Leitos do governo local (peça 1, p. 91, 98 e 102) , tampouco constam entre as unidades cuja ocupação de leitos é acompanhada e divulgada no sítio de internet da Secretaria de Saúde (http://www.coronavirus.df.gov.br/index.php/leitos/) . 
No Distrito Federal, constam, segundo consulta realizada em 14/3/2021, 391 leitos de UTI públicos, 328 leitos de UTI Covid-19 privados e uma lista de espera de 311 pacientes. Não houve sucesso na busca em fontes abertas ao público por informações a respeito da quantidade total de leitos disponíveis nos hospitais das Forças Armadas ou da sua taxa de ocupação.
O Hospital das Forças Armadas, todavia, por meio do Contrato 19/2020, disponibilizou aos seus usuários até 50 UTIs, que poderiam representar um acréscimo não desprezível à rede local, ainda mais ao se considerar a possibilidade de incremento nas vagas prevista no contrato até o limite de 75 (cláusula décima terceira) . Por meio de termo aditivo assinado em novembro de 2020, porém, o número inicial de vagas disponibilizadas foi reduzido para 30 (peça 1, p. 108-113) . 
Cumpre destacar que o contrato foi custeado com recursos de dotação orçamentária prevista no orçamento da União (peça 1, p. 109) . Não foram encontradas no sítio de internet do HFA informações a respeito da quantidade total de leitos de UTI existentes na unidade ou da assinatura de novo termo aditivo para ampliar a oferta de vagas. No Hospital Militar de Área de Brasília, por sua vez, há pelo menos 10 leitos de UTI (peça 5, p. 4) .
Consultas a respeito do Hospital Militar de Área de São Paulo (peça 5, p. 5-8) denotam que em setembro de 2016 foi inaugurada UTI com 11 leitos e que em 2020, já no contexto da pandemia de Covid-19, foram adquiridos 30 respiradores para equipar a mencionada UTI. Não foram encontradas informações a respeito da sua taxa de ocupação no sítio de internet da unidade.
Considera-se relevante, neste ponto, registrar que, conforme pesquisa não exaustiva realizada pela SecexDefesa, hospitais vinculados às Forças Armadas ou ao Ministério da Defesa fizeram empenhos relativos à Lei Orçamentária de 2020 que totalizam aproximadamente 1,95 bilhões de reais (peça 1, p. 114) .
No mais, vale destacar que, conforme reportagem publicada em 4/3/2021 (peça 1, p. 115) , a imprensa estaria tendo dificuldade para obter informações a respeito da capacidade e da taxa de ocupação de UTIs e de leitos clínicos nas unidades sob responsabilidade das Forças Armadas. Segundo registra o veículo de comunicação, o Ministério da Defesa teria informado que:
 (...) as unidades estão "bastante sobrecarregadas", mas não informou as vagas disponíveis, sob a alegação de que o número "não é constante, mas se adapta à demanda". A pasta também divulgou que qualquer número ou porcentagem relacionada à disponibilidade de leitos "poderá construir um cenário incerto, que não condiz com a realidade que muda a todo instante". Secretarias municipais e estaduais, além de hospitais públicos e particulares, divulgam taxas de ocupação. 
Ainda de acordo com o Ministério da Defesa, hospitais recebem militares da ativa contaminados pela COVID-19, além de militares inativos, bem como seus dependentes e pensionistas. A pasta estima que 1,8 milhão de usuários que contribuem para os fundos de saúde das forças armadas de forma compulsória sejam atendidos pelas instituições. 
Por fim, cumpre mencionar que foi apresentado à Câmara dos Deputados Projeto de Lei que permite que os Hospitais Militares regulados pela Lei nº 6.880/1980 - Estatuto dos Militares, atendam toda a população durante epidemia de Covid-19 (PL 2842/2020 - peça 1, p. 120) . O projeto, porém, em 14/3/2021, não havia avançado naquela casa legislativa.
EXAME DE ADMISSIBILIDADE
Inicialmente, deve-se registrar que a representação preenche os requisitos de admissibilidade constantes no art. 235 do Regimento Interno do TCU, haja vista a matéria ser de competência do Tribunal, referir-se a responsável sujeito a sua jurisdição, estar redigida em linguagem clara e objetiva, bem como encontrar-se acompanhada de suficientes indícios concernentes às irregularidades veiculadas.
	Além disso, unidade técnica do TCU possui legitimidade para representar ao Tribunal, consoante disposto no inciso VI do art. 237 do RI/TCU. 
Conforme dispõe o art. 103, § 1º, in fine, da Resolução - TCU 259/2014, verifica-se a existência do interesse público no trato das supostas irregularidades/ilegalidades, pois a falta de leitos hospitalares para tratamento da Covid-19 tem resultado em mortes em diversas partes do país.
Ainda nos termos da Resolução TCU 259/2014, c/c a Portaria-Segecex 12/2016, presente os requisitos de admissibilidade da representação, deve-se realizar o exame sumário acerca do risco para a unidade jurisdicionada, da materialidade e relevância dos fatos noticiados na representação.
Para esse exame, deve-se considerar as premissas estabelecidas na IN TCU 63/2010, a saber:
I - Risco: possibilidade de algo acontecer e ter impacto nos objetivos da unidade jurisdicionada, sendo medido em termos de consequências e probabilidades;
II - Materialidade: volume de recursos envolvidos;
III - Relevância: aspecto ou fato considerado importante, em geral no contexto do objetivo delineado, ainda que não seja material ou economicamente significativo.
Analisando as informações trazidas aos autos, constata-se haver materialidade (uma vez que vultuosos recursos do orçamento da União são destinados ao sistema de saúde militar) , existir risco ao pleno aproveitamento dos recursos humanos e materiais disponíveis no sistema militar de saúde, com severos impactos no enfrentamento da pandemia de Covid-19, e relevância da matéria tratada, considerando-se a obrigação constitucional da Administração de prover serviços de saúde.
Sendo o fato trazido à apreciação do Tribunal considerado, cumulativamente, de alto risco, alta materialidade e de alta relevância, propor-se-á, em atenção ao inciso II do §3º do art. 106 da Resolução TCU 259/2014, o encaminhamento dos autos ao relator com proposta de conhecimento da representação, de adoção de medida cautelar, de oitiva prévia à concessão de cautelar, de recomendação e de diligências.
EXAME TÉCNICO
Natureza dos hospitais militares
Inicialmente, considera-se necessário destacar a natureza pública dos hospitais e demais unidades que prestam assistência médico-hospitalar aos integrantes das Forças Armadas. Trata-se de entidades que fazem parte dos organogramas do Ministério da Defesa (Hospital das Forças Armadas no Decreto 9.570/2018, por exemplo) e das Forças Singulares. Recebem recursos do orçamento da União (peça 1, p. 114) . Utilizam estruturas físicas pertencentes à União, pessoal remunerado pela União e realizam licitações conforme previsto na Lei 8666/1993.
Em que pese ser possível algum debate a respeito das consequências decorrentes do fato de que tais unidades de saúde são parcialmente custeadas com recursos privados dos militares e de seus dependentes, é inegável o fato de que se trata de unidades pertencentes à Administração Pública.
Com vistas a melhor sanear este processo, todavia, será proposta diligência ao Ministério da Defesa e às Forças Singulares solicitando listagem das unidades de saúde sob sua gestão e informações a respeito do montante das contribuições recebidas por estas unidades do Orçamento da União e do montante recebido dos militares e de seus dependentes por meio dos fundos de saúde das Forças (Fundo de Saúde do Exército - Fusex, por exemplo) ou coparticipações.
Transparência
Conforme já explicitado nesta instrução, apesar de hospitais públicos e secretarias de saúde de diversas unidades da Federação divulgarem informações a respeito da ocupação de UTIs e de leitos clínicos, nem todos os hospitais vinculados ao Ministério da Defesa e às Forças Armadas o têm realizado (peça 1, p. 115) .
As mencionadas unidades, porém, subordinam-se às determinações da Lei 12.527/2011 (Lei de Acesso à Informação) , que, em seu art. 2º, caput, prevê a sua aplicação até mesmo a entidades privadas sem fins lucrativos que recebam recursos públicos. Os arts. 3º, inciso II, e 8º da norma, por sua vez, determinam que sejam divulgadas informações de interesse público, independentemente de solicitações.
Diante da falta de leitos para tratamento de Covid-19, nas redes pública e privada de diversas localidades brasileiras (peça 1, p. 126 e peça 5, p. 1) , é indiscutível o entendimento de que dados a respeito da existência de leitos clínicos e de UTIs em hospitais militares, custeados com recursos do orçamento da União, são de interesse público, motivo pelo qual será proposta a adoção de medida cautelar por esta Corte de Contas determinando que tais dados sejam disponibilizados à sociedade.
Considera-se o tema incontroverso, uma vez que baseado no texto expresso da Lei, motivo pelo qual a medida cautelar será proposta sem oitiva prévia dos órgãos possivelmente alcançados para que adotem as medidas necessárias com vistas a:
a) possibilitar a disponibilização diária ao Ministério da Saúde e às secretarias de saúde dos estados da federação de dados, referentes a cada uma de suas organizações de saúde, discriminando o quantitativo total de leitos clínicos, a taxa de ocupação dos leitos clínicos, o quantitativo total de leitos de UTI e a taxa de ocupação dos leitos de UTI, destacando-se entre os leitos clínicos e de UTI aqueles dedicados ao tratamento da Covid-19 e os de atendimento geral; e
		b) dar ampla divulgação das informações listadas no item anterior à população em geral, utilizando, entre outros meios que entender pertinentes, o sítio eletrônico de suas organizações de saúde na internet.
Celebração de convênios para a prestação de assistência médico-hospitalar
Inicialmente, considera-se oportuno mencionar que a Constituição Federal, em seu art. 1º, inciso III, lista entre os seus fundamentos a dignidade da pessoa humana. Além disso, faz a seguinte previsão em sua seção dedicada à saúde:
Art. 196. A saúde é direito de todos e dever do Estado, garantido mediante políticas sociais e econômicas que visem à redução do risco de doença e de outros agravos e ao acesso universal e igualitário às ações e serviços para sua promoção, proteção e recuperação.
 (grifos acrescidos) 
Na mesma seara, considera-se oportuno mencionar as seguintes previsões normativas:
Lei 8.080/1990 (Organiza o Sistema Único de Saúde) :
Art. 7º As ações e serviços públicos de saúde e os serviços privados contratados ou conveniados que integram o Sistema Único de Saúde (SUS) , são desenvolvidos de acordo com as diretrizes previstas no art. 198 da Constituição Federal, obedecendo ainda aos seguintes princípios:
I - universalidade de acesso aos serviços de saúde em todos os níveis de assistência;
 (...) 
Art. 45 (...) § 2º Em tempo de paz e havendo interesse recíproco, os serviços de saúde das Forças Armadas poderão integrar-se ao Sistema Único de Saúde (SUS) , conforme se dispuser em convênio que, para esse fim, for firmado.
Lei 6.880/1980 (Estatuto dos Militares) 
Art. 50. São direitos dos militares:
 (...) 
IV - nas condições ou nas limitações impostas por legislação e regulamentação específicas, os seguintes:
 (...) 
e) a assistência médico-hospitalar para si e seus dependentes, assim entendida como o conjunto de atividades relacionadas com a prevenção, conservação ou recuperação da saúde, abrangendo serviços profissionais médicos, farmacêuticos e odontológicos, bem como o fornecimento, a aplicação de meios e os cuidados e demais atos médicos e paramédicos necessários;
Decreto 92.512/1986 (Normas e condições para assistência médico-hospitalar ao militar) 
Art. 2º A assistência médico-hospitalar, a ser prestada ao militar e seus dependentes, será proporcionada através das seguintes organizações de saúde:
I - dos Ministérios Militares;
II - Hospital das Forças Armadas;
III - de Assistência Social dos Ministérios Militares, quando existentes;
IV - do meio civil, especializadas ou não, oficiais ou particulares, mediante convênio ou contrato;
V - do exterior, especializadas ou não. 
 (grifos acrescidos) 
Assim, o que se verifica é que, em condições normais de funcionamento, o sistema de saúde dedicado exclusivamente aos militares comunica-se com o meio civil por meio de convênios ou contratos celebrados com organizações de saúde públicas ou privadas. 
É o que se observa, por exemplo, ao acessar a seção de convênios do sítio de internet do HFA, que prevê que os serviços prestados pelo hospital estão disponíveis para militares, servidores da administração central do MD, Presidente da República, Vice-Presidente da República e Ministros de Estado. Além disso, estão disponíveis para membros de corpo diplomático e adidos militares estrangeiros acreditados no Brasil (peça 1, p. 122) , o que se supõe seja objeto de reciprocidade no exterior.
No caso do Hospital de Guarnição de Tabatinga, mencionado pelo Ministério Público Federal em seu despacho, foi encontrada notícia tratando do atendimento prestado pela unidade à população civil local (peça 5, p. 9-11) , conforme divisão de responsabilidades pactuada com autoridades locais.
O Decreto 92.512/1980 regulamenta o funcionamento dos Fundos de Saúde das Forças Singulares (cada força possui um fundo) , conceituados como recurso extraorçamentário oriundo de contribuições obrigatórias dos militares, da ativa e na inatividade, e dos pensionistas dos militares, destinado a cobrir parte das despesas com a assistência médico-hospitalar dos beneficiários do Fundo (art. 3º, inciso XX) . Seguem previsões do mencionado decreto sobre o tema:
Art. 11. Os Ministérios Militares contarão, para a assistência médico-hospitalar aos militares e seus dependentes, com recursos financeiros oriundos de:
I - Dotações orçamentárias, consignadas no Orçamento da União através de propostas anuais dos Ministérios Militares, constituídas de:
 (...) 
II - Receitas extra-orçamentárias provenientes de:
a) contribuições mensais para os fundos de saúde;
 (...) 
Art. 14.  A contribuição de até três e meio por cento ao mês, para constituição do Fundo de Saúde, de cada Força Armada, será estabelecida pelo respectivo Comandante da Força.
Art. 15. O Fundo de Saúde de cada Força Armada será regulamentado pelo respectivo Ministro.
 (...) 
Art. 32. Os beneficiários dos Fundos de Saúde de cada Força estarão sujeitos ao pagamento de 20%. (vinte por cento) das indenizações devidas pela assistência médico-hospitalar que lhes for prestada em organizações de saúde das Forças Armadas, ou através de convênios ou contratos, sendo o restante coberto com os recursos financeiros relacionados no Título III, conforme regulamentação de cada Força. 
Segundo informações obtidas na internet, em 16/3/2021, o Fundo de Saúde do Exército - Fusex (http://www.centraldeservicos.dsau.eb.mil.br/index.php/pt-br/fusex) é gerido por 169 unidades gestoras que atendem à família militar, ampliando o atendimento prestado pelo Sistema de Atendimento Médico-hospitalar aos Militares do Exército, Pensionistas Militares e seus Dependentes por intermédio de uma rede de, aproximadamente, 6.573 Organizações Civis de Saúde e 3.367 Profissionais de Saúde Autônomos, contratados, conveniados ou credenciados. Constata-se, dessa forma, que o seu funcionamento possui similaridades com o de um plano de saúde, com uma rede credenciada de organizações e profissionais de saúde que realizam os atendimentos. 
Ao consultar o sítio de internet do HMAB (www.hmab.eb.mil.br/index.php/download/download/4-documentos-geral/9-clinicasconveniadas) , é possível verificar quais são as clínicas e hospitais privados disponíveis aos militares do Exército, vinculados ao Fundo de Saúde do Exército - Fusex, que buscam atendimento em Brasília/DF.
Assim, no que interessa ao contexto de pandemia de Covid-19, é possível constatar que, além dos hospitais militares financiados parcialmente com recursos públicos, o militar teria à sua disposição diversos hospitais e leitos de UTI da rede privada (peça 1, p. 123-125) , além dos leitos do SUS que, salvo engano, não nega atendimento aos militares, caso houvesse colapso do seu sistema de saúde.
Dessa forma, mantendo-se tudo mais constante, militares podem ter acesso à assistência hospitalar em hospitais públicos vinculados ao SUS, em hospitais privados conveniados, ou não, com os seus fundos de saúde ou em hospitais vinculados às Forças. Já os civis, apesar de terem os seus impostos direcionados à manutenção, mesmo que parcial, dos hospitais vinculados às Forças, não estão tendo acesso aos serviços deste sistema, mesmo na atual situação de calamidade, onde a carência de leitos tem resultado em óbitos desassistidos (peça 1, p. 126) .
Essa privação do acesso de civis aos serviços de saúde prestados por unidades militares, vale mencionar, é baseada em lei ordinária e em decretos. Os direitos à vida, à saúde e à dignidade humana, por sua vez, são consagrados na Constituição Federal.
A exclusividade no acesso ao atendimento disponível nos hospitais militares poderia, nos termos do art. 45 da Lei 8080/1990 c/c art. 20, parágrafo único, do Decreto 92.512/86, ser melhor regulada por meio da assinatura de convênios com os entes federativos onde estão localizados os hospitais vinculados às Forças Armadas. As informações analisadas até o momento, porém, indicam que a prática não é difundida.
Sobre o tema, vale destacar que o Decreto 92.512/86 prevê situações nas quais as organizações militares de saúde podem firmar convênios e contratos, inclusive para atendimento a público civil:
Art. 20. Os Ministérios Militares, através de seus órgãos competentes, poderão celebrar convênios ou contratos com entidades públicas, com pessoas jurídicas de direito privado ou com particulares, respectivamente, para:
I - prestar assistência médico-hospitalar aos seus beneficiários nas localidades onde não existam organizações de saúde das Forças Armadas;
II - complementar os serviços especializados de suas organizações militares de saúde;
lII - outros fins, a critério dos respectivos Ministérios.
Parágrafo único. As organizações de saúde das Forças Armadas, através de convênios ou contratos firmados nas mesmas condições deste artigo, poderão prestar assistência médico-hospitalar ao público estranho aos Ministérios Militares, quando inexistir organização civil congênere na localidade.
Embora o parágrafo único do artigo acima transcrito traga uma situação na qual quando inexistir serviço hospitalar em uma localidade possa ser firmado instrumento para atendimento de pessoal não militar, entende-se que a situação atual da pandemia, com colapso dos serviços hospitalares em unidades da federação, equivale à inexistência de UTIs nessas localidades, de forma que o comando do parágrafo único poderia ser aplicado, com essas organizações militares sendo autorizadas a firmarem os instrumentos cabíveis para disponibilizar leitos desocupados a pacientes nessas regiões.
Destaca-se ainda que o art. 20, inciso III, amplia as possibilidades de se firmar instrumentos a critério dos, então Ministérios militares, atuais Comandos. Dessa forma, entende-se que mesmo em uma situação não crítica de ocupação de UTIs para tratamento de Covid-19, seria possível a celebração de instrumentos para a disponibilização de leitos militares para a população civil a critério das autoridades militares.
Assim, não se verificam empecilhos capazes de impedir que tais convênios sejam assinados, seja com base no parágrafo único, ao se equiparar a ausência de leitos disponíveis à ausência de organização de saúde civil, seja com base no mencionado inciso III, ambos do art. 20 do Decreto 92.512/86, a critério dos Comandos das Forças, exceto se não houver interesse das Forças Armadas em compartilhar da estrutura hospitalar à sua disposição durante a pandemia de coronavírus.
Sobre o tema, considera-se oportuno lembrar que o processo de elaboração de decretos pelo Chefe do Poder Executivo é relativamente simples, quando comparado ao processo legislativo pelo qual teria de passar o PL 2842/2020, mencionado nesta instrução, até a sua aprovação. Sendo possível, havendo interesse, uma alteração tempestiva do Decreto 92.512/1986.
Pela argumentação atribuída ao Ministério da Defesa, reproduzida nesta instrução, o empecilho ao compartilhamento destes recursos seria o fato de que o sistema de saúde dos militares é parcialmente financiado com recursos obrigatoriamente fornecidos pelos seus beneficiários. 
Neste caso, considera-se, do ponto de vista dos beneficiários deste sistema, que seria vantajosa a assinatura de convênios com os entes federativos em que estão localizadas as unidades de saúde, ou com o Ministério da Saúde, uma vez que seria possível assim condicionar o acesso a leitos de acordo com a proporção de recursos orçamentários e extraorçamentários usados para financiá-los.
No mais, considerar-se-ia razoável que o Ministério da Saúde, diante da possibilidade de assinatura de convênio, disponibilizasse recursos para ampliar a quantidade de leitos clínicos e de UTIs das unidades militares de saúde, a exemplo do HFA, que poderia, por meio de aditivo a contrato já vigente, disponibilizar 45 vagas adicionais de UTI na capital federal, financiado com recursos do MS.
No que se refere à outra linha argumentativa atribuída ao Ministério da Defesa sobre o tema, alegando que o uso do sistema de saúde dos militares por civis prejudica as funções militares ou a segurança do militar, que tem o dever e a coragem de arriscar sua vida com a certeza de que terá um atendimento médico rápido e eficiente quando necessitar, a tese não merece prosperar, uma vez que a crise pela qual passa o Brasil é sanitária e os médicos, enfermeiros e demais profissionais de saúde que atendem a população enferma durante a pandemia, expondo-se aos patógenos, não possuem sistema exclusivo para atendê-los caso necessitem. Além disso, o sistema de saúde dos militares é também acessível ao pessoal militar inativo, a pensionistas e a seus dependentes, que não possuem necessariamente relação direta com eventuais contribuições das Forças no combate ao coronavírus.
Assim, considerando o interesse público e com a finalidade de aumentar a capacidade de enfrentamento do Estado Brasileiro à pandemia do Covid-19, propor-se-á recomendar ao Ministério da Defesa e às três Forças Singulares, com base no art. 20, parágrafo único, do Decreto 92.512/86, que adotem as medidas necessárias com vistas à celebração de convênios com o Sistema Único de Saúde para o compartilhamento com a população em geral dos leitos clínicos e de UTI de suas organizações de saúde, nos casos em que os sistemas de saúde das localidades encontrarem-se em colapso.
Considerando a situação extrema de emergência, com diversos óbitos diários por falta de atendimento médico hospitalar adequado, propor-se-á, com fulcro no inciso II do § 2º do art. 14 da Resolução TCU 315/2020, que a recomendação seja expedida dispensando-se a prévia manifestação do gestor.
Adicionalmente, propor-se-á diligência para se conhecer melhor a capacidade de atendimento dos sistemas de saúde dos militares, seu público alvo e a forma de seu financiamento. Para tal, necessário obter as seguintes informações:
a)  distribuição percentual de financiamento dos sistemas de saúde, entre recursos próprios (advindos das contribuições dos usuários e das coparticipações nos atendimentos realizados) e recursos do orçamento da União;
b)  total de usuários/beneficiários dos sistemas de saúde, discriminando-se os quantitativos entre militares da ativa, da reserva, pensionistas e dependentes;
c)  total de hospitais com leitos existentes, discriminando-se por organização de saúde o quantitativo de leitos clínicos e os de UTI, bem como sua taxa de ocupação destacando-se os leitos para tratamento de Covid-19 e os de atendimento geral.
Requisição de leitos
A Lei 13.979/2020 prevê a requisição de bens e serviços pelo poder público para enfrentamento da emergência de saúde pública decorrente do coronavírus, garantido o pagamento posterior de indenização justa (art. 3º, inciso VII) . Prossegue o §7º do instrumento ao prever a requisição pelo Ministério da Saúde ou pelos gestores locais de saúde (incisos I e III) .
Vale mencionar que, nos termos do art. 8º da Lei c/c o Decreto Legislativo nº 6/2020, a norma perderia sua vigência em 31/12/2020. Entretanto, por meio de decisão cautelar proferida no âmbito da Ação Direta de Inconstitucionalidade 6625, o Supremo Tribunal Federal estendeu a vigência do dispositivo.
Assim, verificado o interesse público diante da escassez de leitos disponíveis, havendo instrumento hábil vigente durante a pandemia, seria razoável que o Ministério da Saúde, não havendo interesse das Forças Armadas em assinar convênio para disponibilizar as vagas dos seus sistemas de saúde à população em geral, estudasse a possibilidade de o SUS requisitar as vagas disponíveis no sistema de saúde militar, uma vez que já custeado com dinheiro público, resultando em requisição mais econômica que aquela voltada ao setor privado. 
Reconhecendo-se a complexidade do tema e sua urgência, será proposta a realização de oitiva prévia ao Ministério da Saúde, com fulcro no art. 276, caput e parágrafo 2º, para que se manifeste a respeito dessa possibilidade e para que esclareça eventuais entraves existentes à adoção da medida aventada.
Adoção de medida cautelar
		Consoante o art. 276 do Regimento Interno/TCU, o Relator poderá, em caso de urgência, de fundado receio de grave lesão ao Erário, ao interesse público, ou de risco de ineficácia da decisão de mérito, de ofício ou mediante provocação, adotar medida cautelar, determinando a adoção de medidas para obstar a perpetuação das irregularidades constatadas, até que o Tribunal julgue o mérito da questão. Tal providência deverá ser adotada quando presentes os pressupostos do fumus boni iuris e do periculum in mora.
		A análise realizada demonstra que há, nos autos, os pressupostos acima mencionados.
No que se refere ao primeiro pressuposto, a Lei 12.527/2011 (Lei de Acesso à Informação) , em seu art. 2º, caput, prevê a sua aplicação no Setor Público, incluindo os órgãos militares. Os arts. 3º, inciso II, e 8º da norma, por sua vez, determinam que sejam divulgadas informações de interesse público, independentemente de solicitações. Assim, considerando a falta de informações sobre a disponibilidade e ocupação de leitos para tratamento de Covid-19 pelas organizações militares de saúde, haveria a fumaça do bom direito em determinação cautelar para que essas informações sejam divulgadas.
 Destaca-se, ainda, a previsão no art. 20 do Decreto 92.512/86 para que as organizações de saúde das Forças Armadas possam ser utilizadas, a partir da celebração de convênios ou contratos, em socorro aos cidadãos brasileiros que agonizam à espera de um leito de UTI, em razão do agravamento de seu estado de saúde por conta da infecção com o Covid-19, além da possibilidade de o Ministério da Saúde requisitar de forma compulsória a disponibilização de leitos de UTIs em unidades militares, consoante a Lei 13.979/2020. 
Em relação ao segundo pressuposto, ele é evidenciado com a constatação diária de grande quantidade de óbitos por todo o país decorrente do colapso do SUS e da rede privada de saúde quanto à oferta de leitos clínicos e de UTI.
De outra parte, verifica-se que a adoção da medida cautelar, na forma proposta por esta Unidade Técnica, não é capaz de trazer prejuízos significativos às organizações de saúde das Forças Armadas ou ao interesse público.
CONCLUSÃO
Diante de todo o exposto, verifica-se que a situação calamitosa que vive o sistema de saúde brasileiro, seja público ou privado, demanda a adoção de medidas visando ampliar o atendimento hospitalar disponível à população.
As organizações militares de saúde, órgãos públicos financiados com recursos da União, possuem estruturas físicas e pessoal que permitiriam o atendimento a uma gama ampla de pacientes, todavia têm limitado a sua atuação às necessidades dos militares sob a justificativa de que o sistema é parcialmente financiado por recursos privados, sem haver informação ampla sobre a ocupação e disponibilidade de leitos de UTI. Os recursos destinados pela União a este sistema são vultuosos.
Dúvidas a respeito da real capacidade de atendimento das unidades militares de saúde, todavia, não podem ser sanadas sem que seja dada ampla publicidade aos dados a elas referentes, motivo pelo qual considera-se premente a necessidade de que seja dada ampla publicidade às informações concernentes ao assunto.
Há previsão normativa para que os recursos disponíveis no sistema de saúde dos militares sejam compartilhados com o restante da população por meio da celebração de convênios. A adoção de tais instrumentos, todavia, não parece ser muito difundida.
No caso de recusa no compartilhamento destes recursos, em momento de colapso do sistema de saúde disponível à população, seria razoável que o Ministério da Saúde, nos termos previstos na Lei 13.979/2020, requisitasse a integração dessas unidades ao SUS, uma vez que tratar-se-ia de requisição mais econômica e eficiente do que aquela dirigida a organizações privadas.
PROPOSTA DE ENCAMINHAMENTO
Do exposto, submetem-se os autos à consideração superior, propondo-se: 
 conhecer da presente representação, satisfeitos os requisitos de admissibilidade previstos nos arts. 235 e 237, inciso VI, do Regimento Interno deste Tribunal, c/c art. 103, § 1º, da Resolução - TCU 259/2014;
 determinar, cautelarmente, nos termos do art. 276, caput, do Regimento Interno/TCU, e com fundamento no art. 4º, I, da Resolução TCU 315/2020, ao Ministério da Defesa e aos Comandos da Marinha, do Exército e da Aeronáutica que, no prazo de 5 dias, e em atendimento aos artigos 3º, inciso II, e 8º da Lei 12.527/2011, adotem as medidas necessárias com vistas a:
b.1) possibilitar a disponibilização diária ao Ministério da Saúde e às secretarias de saúde dos estados da federação de dados, referentes a cada uma de suas organizações de saúde, discriminando o quantitativo total de leitos clínicos, a taxa de ocupação dos leitos clínicos, o quantitativo total de leitos de UTI e a taxa de ocupação dos leitos de UTI, destacando-se entre os leitos clínicos e de UTI aqueles dedicados ao tratamento da Covid-19 e os de atendimento geral;
		b.2) dar ampla divulgação das informações listadas no item anterior à população em geral, utilizando, entre outros meios que entender pertinentes, o sítio eletrônico de suas organizações de saúde na internet;
 	determinar, nos termos do art. 276, § 3º, do Regimento Interno/TCU, a oitiva do Ministério da Defesa e dos Comandos da Marinha, do Exército e da Aeronáutica, para, no prazo de 10 dias, manifestarem-se sobre os fatos apontados na representação formulada pela Secretaria de Controle Externo da Defesa Nacional e da Segurança Pública (SecexDefesa) , especialmente quanto à necessidade de ampla divulgação e publicidade da taxa de ocupação dos leitos hospitalares de suas organizações de saúde vinculadas, alertando-os quanto à possibilidade de o Tribunal vir a referendar a cautelar determinada por meio do subitem anterior, caso não seja apresentada manifestação ou esta não seja acolhida;
 	determinar, nos termos do art. 276, § 2º, do Regimento Interno/TCU, e com fundamento no art. 4º, I, da Resolução TCU 315/2020, a oitiva prévia do Ministério da Saúde, para, no prazo de 5 dias, manifestar-se sobre os fatos apontados na representação formulada pela Secretaria de Controle Externo da Defesa Nacional e da Segurança Pública (SecexDefesa) , especialmente quanto ao uso da previsão contida no art. 3º, inciso VII, da Lei 13.979/2020 como fundamento para a requisição de vagas de leitos disponíveis no sistema de saúde militar, alertando-o quanto à possibilidade de o Tribunal vir a determinar a adoção da medida, caso não seja apresentada manifestação ou esta não seja acolhida;
 recomendar ao Ministério da Defesa e aos Comandos da Marinha, do Exército e da Aeronáutica, com fundamento no art. 11 da Resolução-TCU 315, de 2020, c/c art. 20, parágrafo único, do Decreto 92.512/86, que adotem as medidas necessárias com vistas à celebração de convênios com o Sistema Único de Saúde para o compartilhamento com a população em geral dos leitos clínicos e leitos de UTI de suas organizações de saúde, nos casos em que os sistemas de saúde das localidades encontrarem-se em colapso;
 realizar diligência, com fundamento no art. 157 do RI/TCU, aos Comandos da Marinha, do Exército e da Aeronáutica, para que, no prazo de 10 dias, encaminhem a este tribunal as seguintes informações:
f.1)	 distribuição percentual de financiamento dos seus sistemas de saúde, entre recursos próprios (advindos das contribuições dos usuários e das coparticipações nos atendimentos realizados) e recursos do orçamento da União, para o exercício de 2020;
f.2)	 total de usuários/beneficiários dos sistemas de saúde, discriminando-se os quantitativos entre militares da ativa, da reserva, pensionistas e dependentes;
f.3)	 total de hospitais com leitos existentes, discriminando-se por organização de saúde o quantitativo de leitos clínicos e os de UTI, bem como sua taxa de ocupação, destacando-se os leitos para tratamento de Covid-19 e os de atendimento geral;
 determinar, com fundamento no art. 17, parágrafo 1º, da Resolução TCU 315/2020, ao Ministério da Defesa e aos Comandos da Marinha, do Exército e da Aeronáutica que encaminhem a este tribunal, no prazo de cinco dias, comprovante do atendimento das medidas propostas nas alíneas b.1 e b.2;
 encaminhar cópia integral dos autos aos órgãos destinatários das medidas propostas, para servir de subsídio às suas manifestações;
 encaminhar cópia da deliberação que vier a ser proferida aos órgãos abaixo listados, destacando que o relatório e o voto que a fundamentarem podem ser acessados por meio do endereço eletrônico www.tcu.gov.br/acordaos e que, caso tenham interesse, o Tribunal pode encaminhar-lhes cópia desses documentos sem quaisquer custos:
i.1) Casa Civil da Presidência da República;
i.2) Comissão externa da Câmara dos Deputados destinada a acompanha o Enfrentamento à pandemia da Covid-19 no Brasil;
i.3) Comissão Temporária COVID-19 do Senado Federal;
i.4) Conselho Nacional de Secretários de Saúde (CONASS) ;
i.5) Comissão da Saúde do Conselho Nacional do Ministério Público; e
i.6) Procuradoria-Geral de Justiça Militar."
3.	Por meio de despacho exarado em 17/3/2021, concedi medida cautelar, conforme trecho abaixo transcrito: 
	"Consoante apontado pela unidade técnica, em janeiro de 2021 verificou-se o agravamento da situação da pandemia de Covid-19 em Manaus/AM, havendo carência de leitos clínicos para ocupação por pacientes acometidos da doença, sendo necessário recorrer à transferência de pacientes a outras unidades da federação com o intuito de que obtivessem atendimento médico adequado.
3.	Neste contexto, foi veiculada na imprensa, em 11/2/2021, matéria segundo a qual hospitais das Forças Armadas no Amazonas estariam com mais da metade dos leitos para a Covid-19 vagos, à espera de eventuais adoecimentos de militares ou de seus familiares. Segundo a reportagem, 84 dos 116 leitos (ou 72,4% do total) estavam livres nos hospitais militares.
4.	A respeito, o Ministério da Defesa teria informado que (peça 1, p. 14) :
" (...) os leitos estão vazios para internar militares caso adoeçam e não sinalizou com a possibilidade de ceder vagas ao SUS (Sistema Único de Saúde) .
'Estes [leitos] constituem reserva técnica para garantir a saúde do pessoal militar e, assim, assegurar a possibilidade de seu restabelecimento para o pleno e pronto emprego das Forças Armadas', disse.
Ainda de acordo com o ministério, os hospitais têm um 'rol delimitado de beneficiários' e 'o sistema de saúde das Forças Armadas é parcialmente custeado com recursos privados dos militares e de seus dependentes'.
"O desvio indevido de seu uso prejudica as funções militares ou a segurança do militar, que tem o dever e a coragem de arriscar sua vida com a certeza de que terá um atendimento médico rápido e eficiente quando necessitar. Ao contrário do SUS, o sistema de saúde das Forças Armadas não é universal e tampouco dispensa para o seu custeio as contribuições mensais e as indenizações de seus beneficiários." (grifou-se) 
II
5.	Cabe registrar que os hospitais e demais unidades que prestam assistência médico-hospitalar aos integrantes das Forças Armadas fazem parte dos organogramas do Ministério da Defesa (Hospital das Forças Armadas no Decreto 9.570/2018, por exemplo) e das Forças Singulares. Recebem recursos do orçamento da União (hospitais vinculados às Forças Armadas ou ao Ministério da Defesa fizeram empenhos relativos à Lei Orçamentária de 2020 que totalizaram aproximadamente R$ 1,95 bilhão) . Utilizam estruturas físicas pertencentes à União, pessoal remunerado pelos cofres federais e realizam licitações conforme previsto na Lei 8.666/1993.
6.	É, pois, inegável que tais unidades pertencem à Administração Pública, mesmo que sejam parcialmente custeadas com recursos privados dos militares e de seus dependentes. 
7.	Ora, diante de uma carência generalizada de leitos para a internação de pacientes acometidos pela Covid-19, é de se esperar que todos os meios disponíveis estejam à disposição da população brasileira, não sendo possível pensar em reserva de vagas financiadas com recursos públicos para determinados setores da sociedade. Isso poderia caracterizar uma contrariedade aos princípios da dignidade humana e da isonomia, além da violação do dever básico do Estado previsto na Constituição, que é prever o acesso à saúde de formar universal:
"Art. 196. A saúde é direito de todos e dever do Estado, garantido mediante políticas sociais e econômicas que visem à redução do risco de doença e de outros agravos e ao acesso universal e igualitário às ações e serviços para sua promoção, proteção e recuperação." (grifou-se) 
8.	A Lei 13.979/2020 prevê a requisição de bens e serviços pelo poder público para enfrentamento da emergência de saúde pública decorrente do novo coronavírus, garantido o pagamento posterior de indenização justa, segundo o art. 3º, inciso VII. No §7º desse artigo estende a previsão para o Ministério da Saúde e os gestores locais de saúde (incisos I e III) . Esclareça-se que, nos termos do art. 8º da lei, a norma perderia sua vigência em 31/12/2020, entretanto, por meio de decisão cautelar proferida no âmbito da Ação Direta de Inconstitucionalidade 6.625, o Supremo Tribunal Federal estendeu a vigência do dispositivo enquanto durar a emergência de saúde pública.
9.	Ademais, a Lei 8.080/1990 (organiza o Sistema Único de Saúde) assim estabelece:
"Art. 7º As ações e serviços públicos de saúde e os serviços privados contratados ou conveniados que integram o Sistema Único de Saúde (SUS) , são desenvolvidos de acordo com as diretrizes previstas no art. 198 da Constituição Federal, obedecendo ainda aos seguintes princípios:
I - universalidade de acesso aos serviços de saúde em todos os níveis de assistência;
 (...) 
Art. 45 (...) § 2º Em tempo de paz e havendo interesse recíproco, os serviços de saúde das Forças Armadas poderão integrar-se ao Sistema Único de Saúde (SUS) , conforme se dispuser em convênio que, para esse fim, for firmado." (grifou-se) 
10.	Há, portanto, instrumentos jurídicos para que as instalações de saúde militares contribuam para amenizar a carência de serviços de saúde que acomete a população na presente pandemia.
11.	Entretanto, para que essa cooperação ocorra, o primeiro passo seria que todas as instalações militares de saúde divulgassem a ocupação e disponibilidade de leitos para tratamento de pacientes com Covid-19. Esse fato, consoante apontado pela unidade técnica, não está acontecendo, o que estaria em desacordo com o art. 3º, inciso II, da Lei 12.527/2011 (Lei de Acesso à Informação) :
"Art. 3º Os procedimentos previstos nesta Lei destinam-se a assegurar o direito fundamental de acesso à informação e devem ser executados em conformidade com os princípios básicos da administração pública e com as seguintes diretrizes:
I - observância da publicidade como preceito geral e do sigilo como exceção;
II - divulgação de informações de interesse público, independentemente de solicitações;" (grifou-se) 
12.	Em sendo assim, diante da relevância do tema, acompanho a proposta da unidade técnica a fim de que seja adotada medida cautelar, sem a oitiva da outra parte, para que tais dados sejam disponibilizados à sociedade. Isso porque a constatação diária de grande quantidade de óbitos por todo o país decorrente do colapso do SUS e da rede privada de saúde quanto à oferta de leitos clínicos e de UTI demanda que qualquer solução seja adotada no menor espaço de tempo possível.
13.	Embora pertinente, por não ser possível que seja adotada em sede de despacho, deixo de acatar no presente momento a proposta de recomendação para que o Ministério da Defesa e as três Forças Singulares adotem as medidas necessárias com vistas à celebração de convênios com o Sistema Único de Saúde para o compartilhamento com a população em geral dos leitos clínicos e de UTI de suas organizações de saúde, nas localidades em que os sistemas de saúde encontrarem-se em colapso.
III
14.	Em relação às propostas de oitiva e diligência, manifesto-me de acordo, consoante os motivos colocados pela unidade técnica.
15.	Assim, decido pelas seguintes deliberações:
	a) determinar, cautelarmente, nos termos do art. 276, caput, do Regimento Interno/TCU e com fundamento no art. 4º, I, da Resolução TCU 315/2020, ao Ministério da Defesa e aos Comandos da Marinha, do Exército e da Aeronáutica que, no prazo de cinco dias úteis, e em atendimento ao artigos 3º, inciso II, da Lei 12.527/2011, adotem as medidas necessárias com vistas a:
	a.1) possibilitar, ao Ministério da Saúde e às secretarias de saúde dos estados da federação, a disponibilização diária de dados referentes a cada uma de suas organizações de saúde, discriminando o quantitativo total de leitos clínicos e de UTI, bem como a taxa de ocupação de cada um, e destacando entre ambos aqueles dedicados ao tratamento da Covid-19 e os de atendimento geral;
	a.2) dar ampla divulgação das informações listadas no item anterior à população em geral, utilizando, entre outros meios que entender pertinentes, o sítio eletrônico de suas organizações de saúde na internet;
 	b) determinar, nos termos do art. 276, § 3º, do Regimento Interno/TCU, a oitiva do Ministério da Defesa e dos Comandos da Marinha, do Exército e da Aeronáutica, para, no prazo de cinco dias úteis, manifestarem-se sobre os fatos apontados na representação formulada pela Secretaria de Controle Externo da Defesa Nacional e da Segurança Pública (SecexDefesa) , especialmente quanto à necessidade de ampla divulgação e publicidade da taxa de ocupação dos leitos hospitalares de suas organizações de saúde vinculadas, alertando-os quanto à possibilidade de o Tribunal vir a referendar a cautelar determinada por meio do subitem anterior, caso não seja apresentada manifestação ou esta não seja acolhida;
c) determinar, nos termos do art. 276, § 2º, do Regimento Interno/TCU, e com fundamento no art. 4º, I, da Resolução TCU 315/2020, a oitiva prévia do Ministério da Saúde, para, no prazo de 5 dias úteis, manifestar-se sobre os fatos apontados na representação formulada pela SecexDefesa, especialmente quanto ao uso da previsão contida no art. 3º, inciso VII, da Lei 13.979/2020 como fundamento para a requisição de vagas de leitos disponíveis no sistema de saúde militar, alertando-o quanto à possibilidade de o Tribunal vir a determinar a adoção da medida, caso não seja apresentada manifestação ou esta não seja acolhida;
d) realizar diligência, com fundamento no art. 157 do RI/TCU, aos Comandos da Marinha, do Exército e da Aeronáutica, para que, no prazo de cinco dias úteis, encaminhem a este tribunal as seguintes informações:
d.1)	 distribuição percentual de financiamento dos seus sistemas de saúde, entre recursos próprios (advindos das contribuições dos usuários e das coparticipações nos atendimentos realizados) e recursos do orçamento da União, para o exercício de 2020;
d.2)	 total de usuários/beneficiários dos sistemas de saúde, discriminando-se os quantitativos entre militares da ativa, da reserva, pensionistas e dependentes;
d.3)	 total de hospitais com leitos existentes, discriminando-se por organização de saúde o quantitativo de leitos clínicos e os de UTI, bem como sua taxa de ocupação, destacando-se os leitos para tratamento de Covid-19 e os de atendimento geral;
 d.4) determinar, com fundamento no art. 17, parágrafo 1º, da Resolução TCU 315/2020, ao Ministério da Defesa e aos Comandos da Marinha, do Exército e da Aeronáutica que encaminhem a este tribunal, no prazo de dez dias úteis, comprovante do atendimento das medidas propostas nas alíneas a.1 e a.2;
e) encaminhar cópia integral dos autos aos órgãos destinatários das medidas propostas, para servir de subsídio às suas manifestações."
4.	No dia 23/3/2021, foi apensado a este processo o Ofício 7350/AGE/SG-MD, elaborado no âmbito da Secretaria-Geral do Ministério da Defesa, por meio do qual foi solicitada dilação de 10 dias no prazo inicialmente concedido ao MD e aos Comandos para atendimento das determinações contidas no despacho antes mencionado sob os seguintes argumentos:
"3. (...) tratam-se (sic) de informações que evoluem muito rapidamente, uma vez que a disponibilidade de leitos de UTI compreende não somente a existência do leito propriamente dito e dos respectivos equipamentos de suporte à vida, como também de todo o corpo multidisciplinar envolvido no atendimento ao paciente, sendo, então, necessária uma padronização de nomenclaturas e critérios para o fornecimento de tais informações. 
4. Além disso, o sistema de saúde das Forças Armadas é dotado de grande capilaridade, já que, devido à grande extensão territorial do Brasil, as Forças possuem uma numerosa quantidade de Unidades Sanitárias distribuídas em todo o território nacional."
5.	A respeito, a unidade técnica assim se manifestou em 24/32021:
"Inicialmente vale registrar que o prazo final de resposta ao Ofício 11793/2021 - Seproc/TCU é 25/3/2021. Os prazos de resposta para outras comunicações emitidas neste processo se encerram no dia 26/3/2021.
Nos termos do art. 276 do RITCU, a medida cautelar adotada no âmbito deste processo se baseou em fundado receio de grave lesão ao interesse público e em risco de ineficácia da decisão de mérito, uma vez que a falta de transparência a respeito da disponibilidade de leitos para enfrentamento à pandemia do Covid-19 nas organizações militares de saúde pode comprometer a garantia dos direitos constitucionais à vida, à saúde e à dignidade de cidadãos acometidos pela Covid-19.
Na data em que foi apresentada a solicitação de dilação de prazo (23/3/2021) , foram registrados no portal do Ministério da Saúde 3.251 óbitos decorrentes de contaminação pelo coronavírus. Consulta ao portal da Secretaria de Saúde do DF, por sua vez, apresenta lista de espera com 428 pacientes aguardando leito de UTI. A lista de espera do estado do Rio Grande do Sul, por sua vez, na mesma data, apresenta 242 pacientes.
Decorrência lógica da existência de filas de espera por leitos de UTI é o fato de que parcela destes pacientes falece antes de receber atenção médica adequada, conforme demonstram diversas matérias publicadas pela imprensa (peça 1, p 126; peça 5, p. 1; https://www.correiobraziliense.com.br/brasil/2021/03/4912974-brasileiros-infectados-pela-covid-19-morrem-em-filas-a-espera-de-vagas-uti.html; https://g1.globo.com/sp/sao-paulo/noticia/2021/03/19/mais-de-130-pessoas-com-covid-19-morreram-a-espera-de-leito-de-uti-em-sp-menino-de-3-anos-e-jovem-de-25-estao-entre-as-vitimas.ghtml) .
Assim, considera-se premente que os dados a respeito da disponibilidade de vagas possivelmente ociosas em hospitais vinculados ao Ministério da Defesa e às Forças Armadas sejam fornecidos à sociedade o mais rápido possível, uma vez que dilações excessivas de prazo podem resultar na perda evitável de vidas, ameaçando a eficácia de decisão eventualmente prolatada pelo TCU.
Neste sentido, cumpre lembrar que o teor da justificativa apresentada pelo Ministério a esta Corte de Contas é o mesmo que consta em reportagem publicada pelo Estado de Minas em 4/3/2021 (peça 1, p. 118) :
Destacamos que o número de leitos para pacientes infectados por coronavírus, sejam de UTI, sejam clínicos, não é constante, mas se adapta à demanda. Isso acontece não só em hospitais militares, mas também em hospitais públicos e privados. Além disso, qualquer número ou porcentagem relacionada à disponibilidade de leitos que vier a ser divulgada poderá construir um cenário incerto, que não condiz com essa realidade que muda a todo instante. 
Ou seja, passados 20 dias desde o recebimento de demanda semelhante formulada pela imprensa, o MD ainda não teria condições de fornecer a informação, alegando 'incertezas' a respeito da quantidade de leitos existentes.
A justificativa apresentada, todavia, é contrariada pelos fatos.
Inicialmente, cumpre registrar que já constam nos autos deste processo relatórios emitidos por autoridades sanitárias do estado do Amazonas onde são informadas as quantidades de leitos disponíveis nos hospitais das Forças Armadas. É possível verificar que em 10/2/2021, por exemplo, as Forças dispunham de 26 leitos de UTI e de 116 leitos clínicos nas suas unidades de saúde (peça 1, p. 17) . 
Assim, eventual metodologia de levantamento de capacidade de organizações militares de saúde utilizada naquele estado pode ser difundida às demais unidades federativas. Neste sentido, é preciso destacar que dezenas de secretarias de saúde estaduais e municipais têm sido capazes de fornecer os mencionados dados.
Conforme também já registrado neste processo, por meio do pregão eletrônico 16/2020-HFA, o Hospital das Forças Armadas selecionou empresa para celebrar o contrato 19/2020-HFA cujo objeto era a 'prestação de serviços de operacionalização com gerenciamento técnico, administrativo, fornecimento de mão de obra especializada, recursos materiais, insumos, manutenção preventiva e corretiva de equipamentos, e outros necessários para o funcionamento de até 50 (cinquenta) leitos de unidade de terapia intensiva (UTI) do Hospital das Forças Armadas' (peça 1, p. 108) . Finalizada a sua vigência, o contrato foi aditivado (peça 1, p. 112) , tendo a sua vigência prorrogada por 180 dias e passando a prever apenas 30 leitos. 
Ora, em que pese ser possível a existência de uma margem de erro decorrente da existência de outros leitos no mencionado hospital, cujos equipamentos estão sujeitos a falhas e indisponibilidades, é evidente que se há contrato celebrado e vigente tratando de 30 leitos de UTI, não há incerteza a respeito da existência dessas vagas.
Informações que constam nos sítios de internet das próprias organizações militares de saúde também contrariam a tese apresentada pelo Ministério da Defesa a esta Corte de Contas, uma vez que o Hospital de Área de São Paulo informa na sua página que em 2016 inaugurou novas instalações com 11 leitos para pacientes com necessidade de cuidados críticos ou de alta complexidade (peça 5, p. 5) .
Tampouco fica claro, por fim, de que forma seria possível que o gestor do Hospital Geral de São Paulo, vinculado ao Comando do Exército, realizasse o pregão 26/2020 (Objeto - Aquisição de 30 ventiladores pulmonares para a nova Unidade de Terapia Intensiva destinada aos pacientes com COVID-19 - peça 5, p. 8) para cerca de um ano mais tarde não saber informar quantos leitos de UTI dispõe. Ora, conhecer a capacidade da organização gerida é medida basilar para a eficiente gestão dos recursos públicos sob sua tutela.
É mister destacar que a pandemia causada pelo coronavírus tem dominado o debate político bem como as manchetes jornalísticas há mais de um ano, não sendo possível conceber que as organizações de saúde vinculadas às Forças Armadas tenham se mantido alheias aos acontecimentos, não se preparando para eventual alta na demanda decorrente da difusão do vírus. Tal possibilidade, vale ressaltar, é rechaçada pelas contratações já mencionadas nesta instrução, que buscaram expandir a capacidade de atendimento destas organizações.
Por fim, quanto ao argumento de que a disponibilidade de leitos de UTI compreende não somente a existência do leito propriamente dito e dos respectivos equipamentos de suporte à vida, como também de todo o corpo multidisciplinar envolvido no atendimento ao paciente, vale destacar que a solução para o problema relatado consta na proposta de encaminhamento elaborada pela SecexDefesa à peça 6, que recomenda a celebração de convênios com o Sistema Único de Saúde, de modo que recursos eventualmente subaproveitados no sistema de saúde militar possam ser utilizados no atendimento à população em geral.
CONCLUSÃO
Assim, diante de todo o exposto, considera-se inoportuna a concessão de dilação de prazo nos termos solicitados pelo Ministério da Defesa para atendimento aos itens 'a', 'b' e 'd' do despacho do relator deste processo.
Quanto ao envio diário de dados a respeito da existência de leitos clínicos e de UTI, bem como a respeito das suas taxas de ocupação ao Ministério da Saúde e às Secretarias Estaduais de Saúde (peça 10, item 15.a) , considera-se a consolidação dos dados para envio ao Ministério o maior entrave à sua efetivação. 
Assim, seria razoável conceder dilação de prazo de dois dias para que as unidades militares de saúde passem a remeter diariamente às autoridades sanitárias das Unidades da Federação onde estão localizadas dados a respeito da disponibilidade de leitos de UTI, da sua taxa de ocupação e da sua destinação (geral ou Covid-19) , uma vez que indispensáveis para garantir os direitos à vida, à dignidade e à saúde de enfermos que aguardam um leito. A medida não requer mais do que o envio diário de uma mensagem de correio eletrônico e depende de dados que os gestores das organizações militares de saúde têm à sua disposição.
Quanto à disponibilidade de leitos clínicos, à sua taxa de ocupação, à sua destinação (geral ou Covid-19) e à consolidação dos dados sobre leitos clínicos e de UTI para envio ao Ministério da Saúde e publicação, poder-se-ia conceder a dilação de prazo demandada, de dez dias.
Em relação ao item 15.b do despacho do relator deste processo, vale ressaltar que se trata de oitiva posterior à adoção de cautelar, nos termos do §3º do art. 276 do RITCU, e, conforme registra o próprio despacho do Ministro Benjamin Zymler, a cautelar poderá ser referendada pelo Plenário do TCU, caso não seja apresentada a manifestação requerida ou esta não seja acolhida. Sobre o tema, vale informar que este processo foi pautado para apreciação no Plenário do TCU na sessão de 24/3/2021, sendo opção do gestor se manifestar, ou não, antes de apreciada a cautelar pelo colegiado desta Corte. 
A quantidade crescente de enfermos que falece diariamente sem cuidados médicos adequados em decorrência da Covid-19 desaconselha o adiamento de deliberação sobre o tema.
Quanto à diligência que consta no item 15.d do despacho do relator deste processo, dados o volume dos dados requeridos e a quantidade de unidades militares existentes, considera-se razoável a concessão do prazo requerido.
PROPOSTA DE ENCAMINHAMENTO
Do exposto, submetem-se os autos à consideração superior, propondo-se deferir parcialmente o pleito formulado, concedendo-se ao Ministério da Defesa e aos Comandos Militares, em relação aos prazos fixados no parágrafo 15 do Despacho do relator à peça 10, dilação de:
a) dois dias úteis ao prazo fixado na alínea "a" para atendimento à determinação relacionada com os leitos de UTI dedicados ao tratamento da Covid-19 e os de atendimento em geral;
b) dez dias úteis ao prazo fixado na alínea "a" para atendimento à determinação relacionada com os leitos clínicos dedicados ao tratamento da Covid-19 e os de atendimento em geral; e
c) dez dias úteis ao prazo fixado para atendimento das alíneas "d.1" a "d.3"."
É o relatório.

não há

Não atuou.

REPRESENTAÇÃO. NÃO DISPONIBILIZAÇÃO AO PÚBLICO CIVIL DE LEITOS DISPONÍVEIS EM UNIDADES MILITARES DE SAÚDE DURANTE O ENFRENTAMENTO DA EMERGÊNCIA DE SAÚDE PÚBLICA DE IMPORTÂNCIA INTERNACIONAL DECORRENTE DO CORONAVÍRUS (LEI 13.979/2020). PRESENÇA DOS PRESSUPOSTOS PARA A CONCESSÃO DE MEDIDA CAUTELAR. CONHECIMENTO. REFERENDO À SUSPENSÃO DEFERIDA PELO MINISTRO-RELATOR.

REPRESENTAÇÃO (REPR)

Secretaria de Controle Externo da Defesa Nacional e da Segurança Pública (SecexDefes).

Atuo nestes autos com fundamento no art. 27-A da Resolução-TCU 175/2005, tendo em vista ter sido designado, por meio da Portaria-TCU 17-GAPES 17, de 18/3/2021, substituto do eminente Ministro Benjamin Zymler.
2.	Trata-se de representação formulada pela SecexDefesa para apurar possíveis irregularidades no Ministério da Defesa, no Comando da Aeronáutica, no Comando do Exército e no Comando da Marinha, relacionadas com a não oferta ao público civil de leitos disponíveis em unidades militares de saúde durante o enfrentamento da emergência de saúde pública de importância internacional decorrente do novo coronavírus (Lei 13.979/2020) .
3.	Consoante apontado pela unidade técnica, em janeiro de 2021 verificou-se o agravamento da situação da pandemia de Covid-19 em Manaus/AM, havendo carência de leitos clínicos para ocupação por pacientes acometidos da doença, sendo necessário recorrer à transferência de pacientes a outras unidades da federação com o intuito de que obtivessem atendimento médico adequado.
4.	Neste contexto, foi veiculada na imprensa, em 11/2/2021, matéria segundo a qual hospitais das Forças Armadas no Amazonas estariam com mais da metade dos leitos para a Covid-19 vagos, à espera de eventuais adoecimentos de militares ou de seus familiares. Segundo a reportagem, 84 dos 116 leitos (ou 72,4% do total) estavam livres nos hospitais militares.
5.	A respeito, o Ministério da Defesa teria informado que (peça 1, p. 14) :
" (...) os leitos estão vazios para internar militares caso adoeçam e não sinalizou com a possibilidade de ceder vagas ao SUS (Sistema Único de Saúde) .
'Estes [leitos] constituem reserva técnica para garantir a saúde do pessoal militar e, assim, assegurar a possibilidade de seu restabelecimento para o pleno e pronto emprego das Forças Armadas', disse.
Ainda de acordo com o ministério, os hospitais têm um 'rol delimitado de beneficiários' e 'o sistema de saúde das Forças Armadas é parcialmente custeado com recursos privados dos militares e de seus dependentes'.
'O desvio indevido de seu uso prejudica as funções militares ou a segurança do militar, que tem o dever e a coragem de arriscar sua vida com a certeza de que terá um atendimento médico rápido e eficiente quando necessitar. Ao contrário do SUS, o sistema de saúde das Forças Armadas não é universal e tampouco dispensa para o seu custeio as contribuições mensais e as indenizações de seus beneficiários.'" (grifou-se) 
II
6.	Depois de conhecer preliminarmente da representação, registrei que os hospitais e demais unidades que prestam assistência médico-hospitalar aos integrantes das Forças Armadas pertencem à Administração Pública, mesmo que sejam parcialmente custeados com recursos privados dos militares e de seus dependentes. 
7.	Observei, ainda, que, diante de uma carência generalizada de leitos para a internação de pacientes acometidos pela Covid-19, é de se esperar que todos os meios disponíveis estejam à disposição da população brasileira, não sendo possível pensar em reserva de vagas financiadas com recursos públicos para determinados setores da sociedade. Caso contrário, poderia ser caracterizada uma contrariedade aos princípios da dignidade humana e da isonomia, além da violação do dever básico do Estado previsto na Constituição, que é prever o acesso à saúde de formar universal:
"Art. 196. A saúde é direito de todos e dever do Estado, garantido mediante políticas sociais e econômicas que visem à redução do risco de doença e de outros agravos e ao acesso universal e igualitário às ações e serviços para sua promoção, proteção e recuperação."  (grifou-se) . 
8.	Constatei, posteriormente, haver instrumentos jurídicos para que as instalações de saúde militares contribuam para amenizar a carência de serviços de saúde que acomete a população na presente pandemia. Entretanto, para que essa cooperação ocorra, o primeiro passo seria que todas as instalações militares de saúde divulgassem a ocupação e disponibilidade de leitos para tratamento de pacientes com Covid-19. Esse fato, consoante apontado pela unidade técnica, não está acontecendo, o que estaria em desacordo com o art. 3º, inciso II, da Lei 12.527/2011 (Lei de Acesso à Informação) :
"Art. 3º Os procedimentos previstos nesta Lei destinam-se a assegurar o direito fundamental de acesso à informação e devem ser executados em conformidade com os princípios básicos da administração pública e com as seguintes diretrizes:
I - observância da publicidade como preceito geral e do sigilo como exceção;
II - divulgação de informações de interesse público, independentemente de solicitações;" (grifou-se) 
9.	Diante da relevância do tema, acompanhei a proposta da unidade técnica e determinei a adoção de medida cautelar, sem a oitiva da outra parte, para que tais dados sejam disponibilizados à sociedade no prazo de até cinco dias úteis. Isso porque a constatação diária de grande quantidade de óbitos por todo o país decorrente do colapso do SUS e da rede privada de saúde quanto à oferta de leitos clínicos e de UTI demanda que qualquer solução seja adotada no menor espaço de tempo possível.
III
10.	No dia 23/3/2021, foi apensado a este processo o Ofício 7350/AGE/SG-MD, elaborado no âmbito da Secretaria-Geral do Ministério da Defesa, por meio do qual foi solicitada dilação de 10 dias no prazo inicialmente concedido ao MD e aos Comandos para atendimento das determinações contidas no despacho antes mencionado.
11.	Não obstante a proposta da unidade técnica, entendo pertinente deferir o pleito formulado pelo Ministério da Defesa e conceder a este Ministério e aos Comandos Militares a seguinte dilação dos prazos fixados no parágrafo 15 do Despacho à peça 10:
a) dez dias ao prazo fixado na alínea "a" para atendimento à determinação relacionada com os leitos clínicos e de UTI dedicados ao tratamento da Covid-19 e os de atendimento em geral; 
b) dez dias ao prazo fixado para atendimento das alíneas "d.1" a "d.3".
IV
12.	Em sendo assim, submeto a esta Corte de Contas a proposta de referendar a aludida cautelar, com a prorrogação dos prazos para seu atendimento, consoante antes exposto, nos termos do art. 276, § 1º, do RITCU, dando prosseguimento ao feito.
V
13. 	No decorrer da discussão do presente processo, foram apresentadas e aprovadas pelos ministros as seguintes medidas:
a) determinar ao Ministério da Defesa e aos Comandos da Aeronáutica, Exército e Marinha que, no prazo de 10 dias, informem a este Tribunal:
a.1) a quantidade e localização de leitos clínicos e de UTI que podem ser imediatamente disponibilizados à população em geral;
a.2) a quantidade e localização de leitos clínicos e de UTI, existentes nos últimos 24 meses, discriminando aqueles utilizados para o tratamento de pacientes acometidos pela covid-19 e os demais;
b. determinar à Segecex que, no prazo de 15 dias, autue nova ação de controle com a finalidade específica de apurar as causas e as responsabilidades dos gestores pelo desativamento dos hospitais de campanha montados pelos entes subnacionais para o tratamento de pacientes acometidos pela covid-19.
Ante o exposto, voto no sentido de que o Tribunal adote o acórdão que ora submeto à deliberação deste Plenário.
TCU, Sala das Sessões, em 24 de março de 2021.
MARCOS BEMQUERER COSTA
Relator